【裁判字號】    98,小上,3
【裁判日期】    980805
【裁判案由】    清償債務
【裁判全文】
臺灣新竹地方法院民事判決               98年度小上字第3號
上  訴  人  臺灣新光商業銀行股份有限公司
                        、27、28、30樓
法定代理人  丙○○
                        、27、28、30樓
上  訴  人  新光行銷股份有限公司
法定代理人  乙○○
前列二人共同
訴訟代理人  甲○○
被上訴人    丁○○○○○○
                        5
上列當事人間請求給付分期買賣價金事件，上訴人對於民國97年
12月26日本院竹北簡易庭97年度竹北小字第429 號第一審小額民
事判決提起上訴，本院於98年7 月22日言詞辯論終結，判決如下
：
    主  文
原判決關於駁回上訴人後開第二項之訴部分，並訴訟費用之裁判
均廢棄。
上開廢棄部分，被上訴人應給付上訴人台灣新光商業銀行股份有
限公司貳萬元，及自民國九十七年三月二十日至清償日止，按年
息百分之五計算之利息；應給付上訴人新光行銷股份有限公司貳
萬肆仟元，及自民國九十七年三月二十日至清償日止，按年息百
分之五計算之利息。
第一、二審訴訟費用共計新臺幣貳仟伍佰元由被上訴人負擔。
    事  實
甲、上訴人方面：
一、聲明：
  (一)原判決廢棄。
  (二)被上訴人應給付上訴人台灣新光商業銀行股份有限公司新
      台幣 (下同)20000 元，及自起訴狀繕本送達之翌日起即
      民國97年3月20日至清償日止，按年息百分之5計算之利息
      。
      被上訴人應給付上訴人新光行銷股份有限公司24000元，
      及自起訴狀繕本送達之翌日起即民國97年3月20日至清償
      日止，按年息百分之5計算之利息。
  (三)第一、二審訴訟費用由被上訴人負擔。
二、陳述：除與原審判決書所載者相同茲予引用外，補稱：
  (一)按民法第474條第1項規定之消費借貸係屬不要式之要物契
      約，惟原審就兩造消費借貸成立與否之「物之交付」隻字
      未提，僅就系爭申請表非債務人即被上訴人所親簽，即認
      定雙方之借貸關係不成立，顯有違背法令之處。
  (二)本件被上訴人坦承購買訴外人巔峰電信股份有限公司 (下
      稱巔峰公司)之亞太行動假期商品，該商品包括價值8800
      元之手機乙只、話務節費器乙只及一萬分鐘免費之通話時
      數，惟被告購得系爭商品時，並未給付任何價金，因此必
      有其它資金關係介入，否則即生不當得利之問題。本件被
      上訴人雖稱係向巔峰公司辦理分期付款，則巔峰公司應於
      分期款項給付完畢後，方開立發票予被上訴人，然本件購
      物發票係於94年6月7日開立，顯見被上訴人購買本件商品
      時已一次給付48000元。
  (三)本件被上訴人雖否認貸款申請表為其所親簽，然徵信照會
      錄音中，上訴人已就貸款金額、貸款用途、分期期數、期
      付金額及帳單寄送地址等重要事項逐一詢問被上訴人，並
      經被上訴人應允同意，且於該電話照會中亦明白表示係誠
      泰銀行 (後為新光銀行)消費部貸款人員，並詢問系爭契
      約書簽名欄之簽名是否為被上訴人所簽名，被上訴人亦清
      楚答覆有，依民法第92條規定，雙方已就消費借貸之意思
      表示達成合致。若被上訴人於簽約後並無辦理貸款之意，
      本應於電話中向徵信人員表示拒絕或否認，然被上訴人非
      但未表達拒絕之意，尚持上訴人原誠泰行銷股份有限公司
      所寄發之繳款書至便利商店繳納2期款項，是被上訴人應
      就繳納貸款之事知之甚詳。
  (四)本件系爭申請書暨消費性商品貸款約定書相關約定，已有
      清楚的法律要件與法律效果，則本件是否應以契約正義衡
      平予以介入，應審慎考量契約雙方當事人於此契約所獲得
      之利益及所承擔之風險予以決定，是否當事人對於契約條
      款均無法知情？當事人之身份地位確無能力無法辯識，不
      應置私法自治原則於不顧，本件被上訴人已依約定繳款2
      期，原判決卻認為欠缺清楚之法律效果，依要式契約推定
      雙方非契約當事人，無產生契約之合意，致上訴人無法主
      張應有之權益。
乙、被上訴人方面：
一、聲明：上訴駁回。上訴訴訟費用由上訴人負擔。
二、陳述：除與原審判決書所載者相同茲予引用外，補稱：
(一)其於94年6月經由友人蕭瑞園與巔峰電信簽訂有關電信合約
    ，並履行合約繳交二期款項，無奈因該公司所提供之服務中
    斷，本人無法聯繫公司人員，遂停止繳款。但本人決無委由
    巔峰電信公司或向新光銀行簽訂消費信商品貸款。原審就上
    訴人所提出之消費性貸款申請書之申請人欄位簽名已認定為
    非本人所親簽，且被上訴人之所以繳納2期款項，係因與巔
    峰電信簽訂買賣手機辦理門號之契約書，實與新光銀行間之
    借款無關，況銀行若要辦理貸款，須與貸款本人親自簽署合
    約才可，借貸人委託他人辦理借貸合約尚非合法。
(二)被上訴人就誠泰銀行貸款部人員所詢問之契約書簽名、帳單
    寄送地址，全係因與巔峰電信所簽訂之合約有關。
(三)被上訴人在巔峰電信所提供之產品正常使用下，當然有必須
    繳款之義務，此乃消費者應有之道德理念，才能維護法律之
    安定性，若所購買之產品無法使用，任何消費者均認為何須
    再繼續繳款，此乃符合人性之經驗法則及保障消費者利益。
(四)被上訴人一再重申未與上訴人簽立申請書，況依常情，焉有
    向電信業者購買手機辦理門號，卻支付未來2年所有費用，
    故本件先支付系爭48000元再使用電信服務實有違人性及經
    驗法則。
    理  由
甲、程序方面：
一、按訴狀送達後，原告不得將原訴變更或追加他訴，但擴張或
    減縮應受判決事項之聲明者，不在此限，民事訴訟法第255
    條第1項第3款定有明文。查本件上訴人原起訴請求被上訴人
    應給付上訴人台灣新光商業銀行股份有限公司20000元，及
    自95年9月9日起至清償日止，按年息百分之20計算之利息；
    應給付上訴人新光行銷股份有限公司24000元，及自94年9月
    9日起至清償日止，按年息百分之20計算之利息。嗣於本件
    上訴訴訟程序進行中，上訴人陳明有關遲延利息部分均自
    起訴狀繕本送達之翌日起即民國97年3月20日至清償日止，
    按年息百分之5計算，核係屬減縮應受判決事項之聲明，應
    予准許，合先敘明。
二、按小額訴訟程序對第一審裁判之上訴，非以判決違背法令為
    理由，不得為之，此為民事訴訟法第436條之24第2項所明定
    。查上訴人於原審主張被上訴人向訴外人巔峰公司購買商品
    ，而委由上訴人新光行銷股份有限公司（即原誠泰行銷，下
    稱新光行銷）向上訴人臺灣新光商業銀行股份有限公司（即
    原誠泰商業銀行，下稱新光銀行）辦理消費性商品貸款以支
    付商品之總價48000元，並簽訂消費性商品貸款契約書，約
    定貸款期間自民國94年6月9日起至96年6月9日止，依年金法
    按月平均攤還本金，付款期數共分為24期，每月應付2000元
    。詎被上訴人自94年9月9日起，即未依約還款，上訴人新光
    行銷依利害關係人第三人身分，自94年9月9日至95年8月9日
    陸續向原告新光銀行代償共計24000元，上訴人新光行銷得
    於清償之限度內承受債權人之權利；而被上訴人則尚積欠上
    訴人新光銀行20000未予清償，並提出消費性商品貸款契約
    書、代償證明及繳款明細為證，並上訴指摘原審未依民法第
    474條第1項規定審究消費借貸係屬不要式之要物契約，僅就
    系爭申請表非債務人即被上訴人所親簽，即認定雙方之借貸
    關係不成立，有認定事實與法令不符之違背法令情事，尚非
    無據，合先敘明。
乙、實體方面：
一、法院之判斷﹕
(一)按消費借貸者，謂當事人一方移轉金錢或其他代替物之所有
    權於他方，而約定他方以種類、品質、數量相同之物返還之
    契約，民法第474條定有明文。是消費借貸契約之成立，法
    律上並無應以書面為之之規定，僅須雙方就契約之必要之點
    相互為一致之意思表示，達成合意，契約遂告成立。本件上
    訴人於原審主張被上訴人因向訴外人巔峰公司購買商品，而
    委由上訴人新光行銷向另上訴人新光銀行辦理消費性商品貸
    款以支付商品之總價款48000元，付款期數共分為24期，每
    月應付2000元，業經提出消費性商品貸款契約書為證，且經
    本院當庭勘驗上訴人新光銀行徵信部門於94年6月6日徵信照
    會電話對話錄音內容：「．．．（上訴人新光銀行）：張姐
    你好，這裡是誠泰銀行消費貸款部。請問你是不是有購買巔
    峰電信的亞太行動假期，要辦理消費性商品貸款。（被上訴
    人張）有。(新光）有喔！打擾一點時間跟你做確認，期數
    分24期每期2000元對嗎？（張）對！對！沒錯。（新光）沒
    錯，那請教一下申請書有親筆簽名嗎？（張）有。(新光)跟
    你請教一下，你目前帳單是要寄哪裡？新竹縣竹東鎮○○路
    ○段：：」等情，是上訴人新光銀行授信人員既已向被上訴
    人電話照會，並表明其為上訴人新光銀行消費貸款部，及詢
    問被上訴人是否購買訴外人巔峰電信亞太行動假期要辦理消
    費性商品貸款，顯然上訴人新光銀行已盡告知係辦理貸款事
    項，並確認被上訴人有辦理系爭貸款之意願、貸款數額及分
    期期數，進而審核上訴人之信用資料後，揆諸上開說明，應
    認被上訴人與上訴人新光銀行已就系爭消費借貸契約意思表
    示合致，上訴人與被上訴人新光銀行確係成立消費借貸契約
    。雖被上訴人以前詞置辯，然依被上訴人之智識能力與社會
    經歷，亦應知悉上訴人新光銀行消費貸款部人員之電話照會
    目的係為系爭貸款作徵信調查，倘被上訴人若無意辦理系爭
    貸款，自可予以拒絕，惟被上訴人既未有任何異議，且陸續
    持被上訴人新光行銷公司寄發之繳款書繳付2期款項，另觀
    諸該繳款單受款戶名即為上訴人新光行銷公司，故被上訴人
    更應知其分期繳款之對象並非訴外人巔峰公司。
(二)又本件之交易模式為被上訴人向訴外人巔峰公司購買電信商
    品，由訴外人巔峰公司提供商品（服務）予被上訴人，被上
    訴人則應給付約定之價金予訴外人巔峰公司，惟被上訴人所
    應履行之給付價金義務，則另由被上訴人委由上訴人新光行
    銷公司向上訴人新光銀行辦理分期貸款，而由被上訴人與上
    訴人新光銀行另成立消費借貸契約，於上訴人新光銀行依上
    訴人新光行銷之指示將款項交付訴外人巔峰公司後，一方面
    被上訴人應給付價金予訴外人巔峰公司之義務即告履行，另
    一方面被上訴人與上訴人新光銀行間之消費借貸契約即因此
    成立生效，被上訴人自須依約分期清償上訴人新光銀行所貸
    與之款項，故被上訴人與訴外人巔峰公司間之買賣契約關係
    及被上訴人與上訴人新光銀行間之消費借貸契約關係，核屬
    各自獨立之法律關係，基於債之相對性原則，被上訴人就各
    別契約所生之權利義務關係，自僅得對其契約之相對人為主
    張，自不得以其與訴外人巔峰公司所成立之買賣契約因訴外
    人巔峰公司債務不履行，作為拒不履行其與上訴人新光銀行
    間依消費借貸契約應負清償義務之事由，是被上訴人仍執所
    購系爭產品無法使用，無須再繼續繳款，始符人性之經驗法
    則及保障消費者利益云云，顯非可採。
(三)綜上，上訴人新光行銷公司係基於利害關係人之地位代償被
    上訴人積欠上訴人新光銀行分期款計24000元，且上訴人亦
    以原審起訴狀繕本送達為已通知被上訴人上開貸款債權轉讓
    之事實，則上訴人新光行銷公司依第三人清償與債權讓與之
    法律關係，請求被上訴人給付代償之貸款，亦屬正當。
二、綜上所述，上訴人依據消費借貸及民法第312條之法律關係
    ，請求被上訴人應給付上訴人台灣新光商業銀行股份有限公
    司20000元；應給付上訴人新光行銷股份有限公司24000元，
    及均自起訴狀繕本送達之翌日起即民國97年3月20日至清償
    日止，按年息百分之5計算之利息，核屬有據，應予准許。
    原審為上訴人敗訴之判決，自有未洽，上訴意旨指摘原判決
    此部分不當，求予廢棄改判，為有理由，自應由本院予以廢
    棄改判如主文第二項所示。又本件係小額訴訟事件，法院為
    訴訟費用之裁判時，應確定其費用額，既為民事訴訟法第
    436條之19所明定，爰於判決時確定訴訟費用額如附表所示
    ，附此敘明。
三、本件判決之基礎已臻明確，兩造其餘攻擊、防禦方法及舉證
    ，經本院審酌後，均與判決結果無影響，爰不一一予以論列
    ，附此敘明。
據上論結，本件上訴為有理由，依民事訴訟法第436條之32第1項
、第2項、第450條、第78條、第436條之19第1項，判決如主文。
中    華     民     國    98    年    8    月    5     日
                    民事第二庭    審判長法  官  盧玉潤
                                        法  官  楊明箴
                                        法  官  彭淑苑
上為正本係照原本作成。
本判決不得上訴。
                                        書記官  王恬如
中    華     民    國     98    年    8    月    6    日


司法院資訊處製作；財團法人民間司法改革基金會備份。
